最高法院刑事判決　　　　　　　九十四年度台上字第四九九號
　　上　訴　人　甲○○
　　　　　　　　丁○○
　　　　　　　　　　　　1號
　　　　　　　　丙○○
　　　　　　　　乙○○
　　　　　　　　　　　　號（另案在台灣高雄第二監獄執行）
　　　　　　　　戊○○
上列上訴人等因違反公職人員選舉罷免法案件，不服台灣高等法
院高雄分院中華民國九十三年十月二十六日第二審更審判決（九
十三年度重選上更(三)字第一號，起訴案號：台灣高雄地方法院檢
察署八十七年度選偵字第八一、一○二號），提起上訴，本院判
決如下：
    主  文
上訴駁回。
    理  由
按刑事訴訟法第三百七十七條規定：上訴於第三審法院，非以判
決違背法令為理由，不得為之。是提起第三審上訴，應以原判決
違背法令為理由，係屬法定要件，如果上訴理由狀未依據卷內訴
訟資料，具體指摘原判決不適用何種法則或如何適用不當，或所
指摘原判決違法情事，顯與法律規定得為第三審上訴理由之違法
情形，不相適合時，均應認其上訴為違背法律上之程式，予以駁
回。本件原判決綜合全部卷證資料，認上訴人甲○○、丁○○、
丙○○、乙○○、戊○○有其事實欄所載之犯行，已詳敘所憑之
證據與認定之理由。對於甲○○辯稱：「營丘書苑」送洋酒與選
舉無關，張能輝（另案科刑判決確定）如何行賄與伊無關，伊未
交付新台幣（下同）五百元紙鈔五十三張、選民名單及樁腳費五
千元給張能輝，伊祇協助選舉造勢，在張能輝住處扣得之Ｈ．Ｎ
．ＳＸＯ牌洋酒與在伊家中扣押之ＤＵＧＡＲＤＦＩＮＥＳＴ‧
ＸＯ牌洋酒不同；丁○○辯謂：伊祇參加造勢活動，向乙○○領
取洋酒係供自己飲用，未送給其他選民，伊不認識乙○○，紅包
袋乃造勢活動之車輛代價，另三千元係買檳榔、礦泉水之費用；
丙○○辯稱：伊連有無選舉都不知道，參加戊○○舉辦之晚會時
，戊○○、乙○○說未喝完的酒可以帶回去，始帶五瓶回去要自
己喝，晚會時未談到選舉之事；乙○○辯解：伊自五、六月間起
送酒係為感謝支持戊○○當選縣議員，剩餘十幾瓶才給中秋晚會
辦活動，邱家祭祀公業於每年中秋均舉辦雞尾酒會，當年適逢宗
祠創建五週年，才有洋酒送給他們，與選舉無關；戊○○辯謂：
中秋晚會乃邱家祭祀公業例行性舉辦，順便慶祝伊當選縣議員，
當時吳光訓是否被政黨提名，尚未可知，參加晚會者有人要酒，
伊等即給予，無人提及立法委員選舉各云云，認皆係卸責之詞，
不足採信，亦依調查所得證據，逐一加以指駁及說明。因而撤銷
第一審關於上訴人等五人部分之科刑判決，改判仍論處上訴人等
五人共同連續對於有投票權之人交付賄賂，而約其投票權為一定
之行使罪刑。
甲○○上訴意旨略稱：原判決事實欄並未認定張添榮等十二人代
收其餘十九張選票之金錢係行求賄選，理由卻認此部分成立行賄
罪，復未說明此十九人是否有投票權之人之證據，有判決理由不
備之違誤；原判決認蕭春梅部分由林麗惠轉囑甲○○交付，林邱
連娣部分由林麗惠交給甲○○轉請蕭春梅交付，顯違常理，且甲
○○、林麗惠均否認此事，即有傳喚蕭春梅、林麗惠查明之必要
，原審未予釐清，未論及甲○○係此部分之共同正犯，對張能輝
有利於甲○○且較為可信之證言，未說明不予採信之理由，有認
定事實不依證據及理由不備之違法；張能輝應尚持有賄款一萬二
千五百元，原判決祇宣告沒收一萬零五百元，與卷內事證不一，
且事實欄祇認定張能輝與甲○○有犯意聯絡，理由欄竟認張能輝
尚與丁○○、丙○○、戊○○、乙○○有犯意聯絡及行為分擔，
亦屬理由矛盾；張能輝尚將賄款交徐春香轉交給黃見玉，原判決
未論及張能輝與徐春香為共犯，有理由不備之違法；甲○○民國
八十七年十二月二十三日之偵查筆錄與陳述多處不符，原審未予
勘驗，即認有證據能力而予採信，有應於審判期日調查之證據，
未予調查之違法。丁○○、丙○○共同上訴意旨略謂：原判決未
明確認定丁○○、丙○○與張能輝等人間如何共同謀議或分擔實
施賄選行為，張能輝之供述係其個人意見或推測之詞，原判決引
為論罪依據，違背證據法則；參加中秋晚會且領取洋酒或被搜出
選舉名冊之人非必參與共同買票之謀議，如楊炳芳等均獲不起訴
處分，倘無法證明丁○○、丙○○曾共同謀議向選民買票，縱在
丙○○處扣得洋酒與選舉人名冊等物，亦僅屬公職人員選舉罷免
法第九十條之一第二項之預備犯而已，原判決就此等關鍵事項尚
未調查清楚。乙○○上訴意旨略以：張能輝於審判時已推翻其警
詢自白，並提出自白係出於脅迫、利誘之抗辯，檢察官未提出警
詢及偵查時之錄音、錄影帶，以證明張能輝之自白出於自由意志
，該證言應無證據能力，原判決認無非法取供情事予以採信，捨
棄張能輝於審判中有利上訴人等之證言，顯違背證據法則；調查
員及檢察官利用甲○○之妻女、丁○○之妻、丙○○之媳與孫女
等人脅迫簽下筆錄之經過，原審俱未調查，對張能輝有無參加中
秋晚會、其手中買票錢係何人交付、與甲○○及其他共同被告間
如何有犯意聯絡與行為分擔等事項，皆未審究或說明所憑依據，
對證人劉國松、楊炳芳、張存榮等陳明彼等為鍾紹和支持者等有
利於上訴人等之證據，未予採信，但未說明其理由，就贈送洋酒
與賄選行為間有無對價關係並未認定，即欺心昧理，以強入人罪
之手段，扭曲犯罪事證而論斷科刑，有採證違背證據法則、適用
法令錯誤、判決理由不備及矛盾之違誤。戊○○上訴意旨略稱：
原判決未具體指明戊○○與其他共同被告間如何為犯意聯絡及行
為分擔，張能輝偵查中證言無法證明戊○○有共同賄選之行為，
原判決認定賄選係一票五百元，洋酒即非賄選之對價，戊○○縱
贈送洋酒給楊炳芳等人，亦民意代表與選民間之酬酢往來，原判
決竟依張能輝、張存榮之證言認定戊○○犯罪，且認定贈酒之時
間亦與事實不符，有採證違背證據法則及認定事實不依卷證暨判
決理由不備、矛盾之違法各云云。惟查：(一)、犯罪事實之認定、
證據之取捨及其證明力如何，乃事實審法院自由判斷之職權，如
其取捨判斷不違背經驗法則與論理法則，即不得指為違法，而據
為上訴第三審之理由。又共同實施犯罪行為之人，在合同意思範
圍以內，各自分擔犯罪行為之一部，相互利用他人之行為，以達
其犯罪之目的者，即應對於全部所發生之結果負責，且共同正犯
之意思聯絡，不限於事前謀議，其於行為當時有共同犯意之聯絡
，亦屬之，並且不以數人間直接發生者為限，僅有間接之聯絡者
，亦包括在內。本件原判決認定上訴人等五人為使第四屆立法委
員候選人吳光訓順利當選，決議以洋酒或每票五百元之價格行賄
高雄縣美濃地區有投票權之人，先由乙○○出資大量購買ＤＵＧ
ＡＲＤＦＩＮＥＳＴ‧ＸＯ牌及Ｈ．Ｎ．ＳＸＯ牌洋酒禮盒，藉
邱姓宗祠「營丘書苑」舉辦中秋慶祝晚會之名義，由甲○○、丁
○○、丙○○、戊○○各自提領所需洋酒禮盒以資行賄，其後戊
○○將洋酒一盒送給張存榮，乙○○將洋酒一盒送給劉國松，二
人並一起將洋酒一盒送給楊炳芳，請彼等投票支持吳光訓，分別
獲得張存榮、劉國松、楊炳芳之同意，丁○○另向乙○○索取五
百元鈔十張以供買票行賄之用，甲○○亦將洋酒一盒、樁腳費五
千元、電腦空白表格三張及五百元鈔五十三張交給張能輝，張能
輝除收受自己應得之五百元賄款外，另按名單由其本人或委由他
人以每票五百元價格交給有投票權之張添榮等十二人合計三十一
票等情，已在判決內詳敘本於調查所得心證，分別定其取捨而為
事實判斷之理由。並依確認之事實，說明張能輝雖未參加該中秋
晚會，但上訴人等五人與張能輝俱有替吳光訓行賄選民之意，直
接或將部分賄款交給他人轉交給有投票權之人，係以組織分工方
式，分頭實施賄選行為，以達使吳光訓當選之同一目的，自與張
能輝為共同正犯；丙○○既向乙○○領取洋酒禮盒五盒，檢警又
在其住處扣得選舉人名冊六張，該批洋酒且與自丁○○處扣得之
洋酒相同，丙○○復與甲○○、丁○○在乙○○之「營丘書院」
商議對策，甲○○、戊○○、乙○○與張能輝皆已達交付賄款或
洋酒予選民之程度，丁○○與丙○○亦應負共犯之責；因乙○○
所買洋酒有二種，故在甲○○家中扣得之洋酒與在張能輝住處查
扣之洋酒雖不相同，仍不能為上訴人等五人有利之證明；張存榮
於檢察官偵查中坦承戊○○送酒時，親自要求伊為吳光訓拉票，
且張能輝供認洋酒係用以賄選之用，可見上訴人等贈送之洋酒與
投票行賄間有對價之關係，張存榮、劉國松、楊炳芳所稱收受洋
酒與選舉無關云云，不足為上訴人等五人有利證明之論據。原判
決以上論斷，核無違背客觀存在之經驗法則與論理法則，自屬原
審採證認事之適法職權行使，並無上訴意旨所指判決理由不備、
矛盾等違法情事。又原判決既認明上訴人等與張能輝係基於向有
投票權人行賄之同一犯意，分頭實施犯罪行為，即應共負行賄既
遂罪責，丁○○、丙○○謂彼等頂多為預備犯云云，自非適法之
第三審上訴理由。(二)、公職人員選舉罷免法第九十條之一賄選罪
之行求、期約、交付係階段行為，如行賄者已實施交付賄賂或其
他不正利益之行為，相對人對其交付之目的已然認識而予收受，
即成立交付賄賂罪，若相對人無收受賄賂之意，則祇能成立行求
賄賂罪。本件原判決事實記載張能輝自行或委託他人交付「三十
一人次」之賄款給有投票權之「張添榮等十二人」，理由說明張
添榮等十二人與上訴人等之賄選行為有意思合致，成立交付賄賂
罪，至張添榮等十二人代收其餘十九人次賄款部分，因乏證據證
明此十九人已收到張添榮等人轉交賄款，或已認識交付目的猶予
以收受，上訴人等交付此部分賄款祇達行求階段，乃依連續犯論
以情節較重之交付賄賂罪，亦無上訴意旨所謂理由矛盾之處。再
依卷內證據資料所示，張添榮等人於警詢或偵查中證稱彼等家中
有投票權人之票數，與自張能輝處查扣之選舉名冊上所載票數大
致相符，事證已臻明確，原審因認上訴人等所行求之該十九人亦
係有投票權之人，乃認無必要而未再逐一傳喚查證，亦無違法可
言。從而上訴人等基於賄選犯意，連續對多數有投票權之人行求
或交付賄賂，依吸收關係及連續犯，僅論以連續交付賄賂罪，所
適用之法則自無不合。另證人蕭春梅已於警詢證稱甲○○曾交給
伊一千五百元，要伊投票給吳光訓，則究係何人託甲○○將該款
交給蕭春梅，與本件待證事實無何關聯，即無調查之必要性，原
審未再傳喚蕭春梅、林麗枝等人為無益之調查，上訴意旨執此指
摘原審調查職責未盡，尚非適法之第三審上訴理由。(三)、原判決
事實認定甲○○將洋酒一盒、樁腳費五千元、電腦空白表格三張
及五百元鈔五十三張交給張能輝，張能輝除收受自己一票之五百
元賄款及樁腳費、洋酒等財物外，其餘供行賄用之賄款二萬六千
元部分，以每票五百元交給張添榮等十二人合計行賄三十一票，
即係交付出一萬五千五百元，乃依法諭知沒收剩餘之一萬零五百
元預備供行賄用之賄款，此係事實審採證認事之適法職權行使，
甲○○認係剩餘一萬二千五百元，顯非依據原判決及卷內證據而
為指摘，難認為合法之第三審上訴理由。另原判決事實並未認定
張能輝將賄款交給徐春香轉交予有投票權之人，故原判決理由未
說明徐春香為共犯，亦無不合。(四)、九十二年二月六日修正公布
之刑事訴訟法施行前，已繫屬於各級法院之案件，其以後之訴訟
程序，應依修正後之刑事訴訟法終結之，但修正刑事訴訟法施行
前已依法定程序進行之訴訟程序，其效力不受影響，刑事訴訟法
施行法第七條之三定有明文。張能輝之警詢與檢察官偵查中之陳
述，皆係修正刑事訴訟法九十二年九月一日施行前之證言，依上
揭說明，本有證據能力。況原判決復詳述張能輝之警詢陳述有較
為可信之情形，偵查中證言無顯不可信之情事，均得為證據之理
由，故原審採信張能輝於警詢及檢察官偵查中之證言，不採其嗣
後審判中翻異之供述，係事實審取捨證據及證據證明力判斷職權
之合法行使，不得指為違法而據為第三審上訴理由。(五)、張能輝
、甲○○之警詢與偵查中陳述暨證人徐春香、林麗枝、蕭春梅等
人之警詢證言皆出於自由意志，業經原審查明。又被告於警詢、
偵查中之自白，未經全程連續錄音或錄影，並非當然不具證據能
力，尚需就人權保障與公共利益之均衡維護精神，依比例原則，
具體認定之。張能輝之警詢筆錄雖未全程連續錄音或錄影，原審
審酌該筆錄係在高雄縣警察局旗山分局之大禮堂內製作，當時現
場之犯罪嫌疑人眾多，及筆錄主要內容與張能輝嗣後在檢察官偵
查暨軍事檢察官偵查中之供述一致等情狀，依比例原則認有證據
能力，亦無不合。甲○○在檢察官偵查中之陳述，雖無錄音帶可
供比對，然偵查筆錄係八十七年十二月間所製作，甲○○至多年
後原審本次更審之九十三年六月間始抗辯偵查筆錄記載與其所述
不符，已有可議，況筆錄內容亦與張能輝之供述大致相符，復有
諸多人證及扣案各項物證可佐，原審綜合卷內各項證據資料，權
衡人權保障與社會安全等公共利益之均衡維護原則，認有證據能
力，不容上訴意旨任意指摘。甲○○之偵查筆錄既未連續錄音，
所謂勘驗錄音帶即屬無從調查之證據方法，原審未予勘驗，自與
應於審判期日調查之證據未予調查之情形有別。甲○○、丁○○
、丙○○之警詢、偵查筆錄，雖坦承向乙○○領取洋酒或交付現
款給張能輝，但均陳稱洋酒及現款與吳光訓之選舉無關，亦即並
無不利於上訴人等之供述，且此警詢、偵查筆錄記載與彼等其後
之審判筆錄內容大致相符，則所謂檢察官或法務部調查局調查員
利用甲○○妻女、丁○○之妻、丙○○之媳與孫女脅迫彼等簽下
筆錄之經過云云，即與待證事實無關，客觀上無調查之必要性，
原審未予調查，顯無違法可言。其餘上訴意旨，係仍執陳詞，重
為事實上爭執，復就原審本於職權已於判決詳為論斷之事項，漫
事指為違法，殊非適法之第三審上訴理由。依上揭說明，應認上
訴人等五人之上訴均違背法律上之程式，予以駁回。
據上論結，應依刑事訴訟法第三百九十五條前段，判決如主文。
中　　華　　民　　國　九十四　年　　一　  月  二十七  日
                      最高法院刑事第十一庭
                          審判長法官  張　淳　淙
                                法官  謝　俊　雄
                                法官  蘇　振　堂
                                法官  張　春　福
                                法官  呂　丹　玉
      本件正本證明與原本無異
                                      書  記  官
中　　華　　民　　國　九十四　年　　二　　月　　三　　日
                                                      Ｅ
